臺灣臺中地方法院民事簡易判決
111年度豐簡字第75號
原      告  賴耀梁  
訴訟代理人  詹志宏律師
複代理人    邱怡菁    （兼送達代收人）

被      告  李恊洲  
            劉錦志  
上列當事人間請求確認通行權等事件，本院於民國111年7月26日
言詞辯論終結，判決如下：
    主      文
一、確認原告就被告李恊洲所有坐落臺中市○○區○○○段○○○○段000
    00地號土地如附圖所示編號402-4⑵（面積41平方公尺）部分
    ，有通行權存在。
二、確認原告就被告劉錦志所有坐落臺中市○○區○○○段○○○○段000
    00地號土地如附圖所示編號404-4⑴（面積132平方公尺）、4
    04-4⑶（面積24平方公尺）部分，有通行權存在。
三、被告不得在第一、二項所示土地範圍內為妨礙原告通行之行
    為。
四、原告其餘之訴及假執行之聲請均駁回。
五、訴訟費用由原告負擔。 
    事實及理由
一、原告主張：
　㈠緣坐落臺中市○○區○○○段○○○○段00000地號土地（下稱404-1地
    號土地）為原告所有，原告於404-1地號土地上種植農作物
    維生，長年以來均利用被告李恊洲所有坐落於同段402-4地
    號土地（下稱402-4地號土地）及被告劉錦志所有坐落於同
    段404-4地號土地（下稱404-4地號土地）上之產業道路（下
    稱系爭產業道路）往南通往臺中市東勢區東關路，而無其他
    聯外道路，是404-1地號土地確為袋地。詎被告於民國110年
    12月中旬，竟以鐵製柵欄封阻系爭產業道路之大部分寬度，
    僅留可供行人步行之空間，然農作機械、自用小型農機、小
    客車根本無法通行，致原告所種植之農產品無法運輸下山，
    而不能為通常之使用。為此，爰依民法第787條第1項、第2
    項提起本件訴訟，並聲明：1.確認原告就被告李恊洲所有之
    402-4地號土地，如臺中市東勢地政事務所（下稱東勢地政
    事務所）複丈日期111年5月6日土地複丈成果圖（下稱附圖
    ）所示編號402-4⑵面積41平方公尺部分有通行權存在。2.確
    認原告就被告劉錦志所有404-4地號土地，如附圖所示編號4
    04-4⑴面積132平方公尺、404-4⑶面積24平方公尺部分有通行
    權存在。3.被告不得在第1、2項土地上為妨礙原告通行之行
    為。4.上開第1、2、3項，原告願供擔保，請准宣告假執行
    。
　㈡對被告抗辯之陳述：原告農作物種植之區域大多集中於404-1
    地號土地之南側，緊鄰402-4及404-4地號土地，404-1地號
    土地越往北越顯荒涼，且距離原告所有土地上之農作物甚遠
    ，已不屬得使原告通常使用之道路。
二、被告之答辯：
  ㈠被告李恊洲部分：原告去年故意破壞被告李恊洲所種植之柿
    子枝條，且口氣惡劣，被告李恊洲始搭建柵欄而將402-4地
    號土地之路權收回，再者，402-4地號土地為私人道路，為
    被告李恊洲之權利，況原告所有之404-1地號土地並非袋地
    ，若要通行系爭產業道路，僅同意原告通行柵欄以外之剩餘
    寬度等語，資為抗辯。並聲明：原告之訴駁回。 
  ㈡被告劉錦志部分：原告所有之臺中市東勢區新伯公段新伯公
    小段404-3及402-3（誤載為404-9，惟並無此地號，以下均
    更正為402-3）地號土地與404-1地號土地相連，足使404-1
    地號土地有與公路適宜之聯絡，且原告既為上開404-3及402
    -3地號土地之所有權人，本應就該土地為完整之規劃及管理
    ，不能僅因原告故意不整理上開土地，即通行他人之土地等
    語，資為抗辯。並聲明：原告之訴駁回。
三、本院得心證之理由：
  ㈠原告主張：404-1地號土地為原告所有，而402-4及404-4地號
    土地分別為被告李恊洲及劉錦志所有等情，業經原告提出40
    2-4、404-4、404-1地號土地第一類登記謄本為證（見本院
    卷第第49頁至52、67至69頁），此部分且為被告所不爭執，
    堪認原告此部分之主張為真實。
  ㈡原告所有之404-1地號土地是否與公路無適宜之聯絡，致不能
    為通常之使用，而得主張通行權？
　1.按民法第787條第1項所謂土地與公路無適宜之聯絡，致不能
    為通常之使用，其情形不以土地絕對不通公路為限，即土地
    雖非絕對不通公路，因其通行困難以致不能為通常之使用時
    ，亦應許其通行周圍地以至公路（最高法院53年台上字第29
    96號判決意旨參照）。次按土地因與公路無適宜之聯絡，致
    不能為通常之使用者，除因土地所有人之任意行為所生者外
    ，土地所有人得通行周圍地以至公路，民法第787條第1項定
    有明文。由此以觀，土地是否聯通公路，除應以「土地本身
    」與「公路」間是否相鄰為斷外，若對外連通之路徑所經之
    土地為他人所有，而土地所有人通行該通行路徑並無確實穩
    固之法律上權利可資行使而使通行之權利獲得確保，仍應認
    屬「無適宜之聯絡」，否則類似本件通行路徑之土地所有人
    將路徑封堵時，土地即不能對外聯絡至公路。又有關「袋地
    必要通行權」之土地所有人得通行周圍地以至公路之規定，
    其「周圍地」並非僅指以與不通公路土地直接相毗鄰者為限
    。如不通公路之土地，與公路之間，有2筆以上不同所有人
    之土地相鄰，為達通行公路之目的，亦得主張通行該周圍地
    （最高法院91年度台上字第1846號判決意旨參照）。
  2.查被告雖辯稱：原告可經由其所有之404-3、402-3地號土地
    向北通往公路等語，然由卷附之地籍圖及正射影像圖所示，
    若由404-1地號土地向北，不僅需經由404-3、402-3地號土
    地，至少尚須再經同地段369、367地號等土地，方可與公路
    相通（見本院卷第33、137頁）；再由被告劉錦志提出之Goo
    gle地圖參考路線，由404-1地號土地通行至公路之距離超過
    4公里（見本院卷第87、89、129頁），實難認為適宜之聯絡
    方式。至於404-1地號土地往南，則須經由被告所有之402-4
    、404-4地號土地向外通行，是依前開說明，堪認404-1地號
    土地與公路確無適宜之聯絡，致不能為通常之使用而為袋地
    ，應堪認定。
  ㈢原告就404-1地號土地得主張之通行方案，以何者為適當？
　1.按有通行權人應於通行必要之範圍內，擇其周圍地損害最少
    之處所及方法為之，民法第787條第2項定有明文。而鄰地通
    行權為鄰地所有權之擴張，其目的在解決與公路無適宜聯絡
    之土地之通行問題，自應限於必要之程度，且應選擇對鄰地
    損害最少之處所為之（最高法院83年度台上字第1606號判決
    意旨參照）。所謂通行必要範圍內，周圍地損害最少之處所
    及方法，應依社會通常之觀念，就附近周圍地之土地性質、
    地理狀況，相鄰土地所有人及利用人之利害得失，斟酌判斷
    之（最高法院98年度台上字第1842號判決意旨參照）。不以
    現為道路，或係最近之聯絡捷徑為限；且如有多數周圍地可
    供通行，應比較各土地所有人可能受有之損害，擇其損害最
    少之處所通行之（最高法院103年度台上字第93號判決意旨
    參照）。惟該通行路徑，仍應具可行性與安全性，則不待言
    。
　2.原告主張其所有之404-1地號土地須往南經由如附圖編號402
    -4⑵、404-4⑴、404-4⑶所示之部分，即系爭產業道路通行至
    最近之公路等語（下稱原告之通行方案）；而被告則辯稱原
    告應經由404-3、402-3地號土地往北通行等語（下稱被告之
    通行方案）。本院審酌系爭產業道路本即鋪有石子水泥路面
    ，有本院勘驗筆錄、勘驗照片附卷可稽（見本院卷第133、1
    35、153至161頁），且系爭產業道路原本亦供原告通行使用
    ，僅因原告與被告李恊洲因故產生嫌隙，被告李恊洲始架設
    柵欄限制原告通行，此為被告所不爭執（見本院卷第103、1
    85頁）。換言之，系爭產業道路本即作為兩造運送農作物之
    通行路徑，且路面亦已鋪設石子水泥以利通行，則對被告而
    言，僅係就系爭產業道路之現狀再容忍原告通行使用，並未
    對渠等造成更不利益之處境，則原告之通行方案應屬可採。
    至於被告之通行方案，則係沿系爭產業道路往東北方，先經
    過404-3、402-3地號土地外，尚須再經同地段369、367地號
    等土地，方可與公路相通，且距離超過4公里遠等情，均如
    前所述，所需通行之面積、範圍、距離顯然較原告之通行方
    案為大，故原告之通行方案應較為可採。
　3.就通行之方式，原告主張因使用農作機械、小型農機等，須
    通行如附圖編號402-4⑵、404-4⑴、404-4⑶所示之系爭產業道
    路等語；然被告李恊洲則辯稱：若原告要通行系爭產業道路
    ，僅同意原告通行柵欄以外之剩餘寬度等語。本院審酌404-
    1地號土地為農牧用地，面積3,444平方公尺（見本院卷第67
    頁），可供農作利用之範圍非小，又404-1地號土地目前由
    原告種植柑橘、甜柿等果樹，復據本院現場勘驗屬實（見本
    院卷第135、139至149頁），而現代農耕技術日新月異，實
    難單憑人力為之，常需以農耕機具輔助以提高收益及進行果
    實之運輸等，是原告主張需使用農作機械、小型農機等進出
    通行，應屬可採。又一般車輛之寬度約2公尺有餘，道路交
    通安全規則第38條亦規定汽車全寬不得超過2.5公尺，一般
    農用機械車輛之寬度亦大致如此，觀之系爭產業道路之寬度
    介於1.7公尺（即ab與bi之寬度加總）至2.4公尺（即gh與hl
    之寬度加總）之間，有附圖可參，則原告請求通行如附圖編
    號402-4⑵、404-4⑴、404-4⑶所示之部分，應屬適宜，況原告
    請求之此通行範圍，本即鋪有石子水泥及供兩造通行之用，
    已如前述，則原告此揭請求，並未額外擴張系爭產業道路原
    有之寬度，自屬可採。至被告李恊洲所辯僅同意原告通行柵
    欄剩餘之寬度（即如附圖編號hl、fk、dj、bi）等語，然各
    該寬度僅剩0.5公尺至1公尺，顯不足供農用機械進出，並非
    妥適。從而，原告請求通行如附圖編號402-4⑵、404-4⑴、40
    4-4⑶所示之範圍，應予准許。
　4.再土地所有人取得必要通行權，或得開設道路時，通行地所
    有人或其他占有人均有容忍之義務，倘予阻止或為其他之妨
    害，通行權人自得請求予以禁止或排除。查本件原告得通行
    如附圖編號402-4⑵、404-4⑴、404-4⑶所示之範圍，既經認定
    如前，則原告請求402-4地號土地之所有人即被告李恊洲、4
    04-4地號土地之所有人即被告劉錦志，不得在前開通行範圍
    之土地上，為妨礙原告通行之行為，亦應予准許。
四、綜上所述，原告所有之404-1地號土地為袋地，其依民法第7
    87條第1、2項規定，請求確認原告就被告李恊洲所有之402-
    4地號土地如附圖所示編號402-4⑵（面積41平方公尺）部分
    ，及就被告劉錦志所有之404-4地號土地如附圖所示編號404
    -4⑴（面積132平方公尺）、404-4⑶（面積24平方公尺）部分
    有通行權存在；被告不得在前開通行權範圍之土地上為妨礙
    原告通行之行為，為有理由，應予准許。
五、本件事證已臻明確，兩造其餘攻防方法與所舉證據，核與判
    決結果無影響，爰不另贅述，附此敘明。
六、又確認判決僅為確認請求權存在之判決，並無執行力（最高
    法院26年渝抗字第51號判決意旨參照），亦即其性質屬不適
    於強制執行，自無准許假執行之餘地。另就如主文第三項部
    分，屬命被告容忍及禁止被告為一定之行為，與假執行係於
    終局判決確定前，賦與執行力之情形不同，是原告此部分假
    執行之聲請，於法未合，應予駁回。
七、末按因敗訴人之行為所生之費用，按當時之訴訟程度，為伸
    張或防衛權利所必要者，法院得酌量情形，命勝訴之當事人
    負擔其全部或一部，民事訴訟法第81條第2款定有明文。本
    件原告欲通行被告之土地，被告為防衛其財產權而不同意原
    告之通行方案，所為訴訟行為尚在防衛其權利所必要之範圍
    內，若令提供土地讓原告通行之被告，再行負擔訴訟費用，
    恐非事理之平，本院爰依上開規定，命原告就其勝訴部分，
    應負擔全部訴訟費用。
中　　華　　民　　國　　111 　年　　8 　　月　　31　　日
                      豐原簡易庭    法  官 廖弼妍
如不服本判決，應於送達後20日內，向本院提出上訴狀並表明上
訴理由，如於本判決宣示後送達前提起上訴者，應於判決送達後
20日內補提上訴理由書（須附繕本）。如委任律師提起上訴者，
應一併繳納上訴審裁判費。
以上為正本係照原本作成。
中　　華　　民　　國　　111 　年　　8 　　月　　31　　日
                                    書記官 陳貴卿